【裁判字號】    92,訴,113
【裁判日期】    920722
【裁判案由】    區域計畫法
【裁判全文】
臺中高等行政法院判決                              九十二年度訴字第一一三號
                              .
    原      告  甲○○
    訴訟代理人  丁○○
    被      告  彰化縣政府
    代  表  人  乙○○
    訴訟代理人  丙○○
右當事人間因區域計畫法事件，原告不服內政部中華民國九十一年十二月十日台內訴
字第○九一○○○八一六四號訴願決定，提起行政訴訟。本院判決如左︰
    主  文
原告之訴駁回。
訴訟費用由原告負擔。
    事  實
一、事實概要：原告所有坐落彰化縣北斗鎮○○○段一一○之三九五地號（使用分區
    及編定種類為一般農業區農牧用地土地）土地，未經申請許可任意開挖土石，經
    彰化縣縣警察局北斗分局民國（下同）九十一年八月二十三日北警行字第○九一
    ○○○二七五三○號函送涉嫌違反區域計畫法（附偵訊調查筆錄、現場相片及土
    地所有權狀等），向被告查報系爭土地違規採取土石，被告乃以九十一年九月四
    日府地用字第○九一○一六三七二六○號違反區域計畫法案件處分書裁處原告新
    台幣（以下同）六萬元罰鍰，並限於九十一年十月三十日前恢復原狀，原告不服
    ，向內政部提起訴願，亦遭決定駁回，遂提起本件行政訴訟。
二、兩造之聲明：
    (一)原告聲明：求為判決1.原處分及訴願決定均撤銷。2.訴訟費用由被告負擔。
    (二)被告聲明：求為判決1. 駁回原告之訴。2.訴訟費用由原告負擔。
三、兩造之陳述及爭點：
    (一)原告部分：
      1.按非都市土地使用管制規則乃係依據區域計畫法第十五條第一項規定授權下
        所訂定，於該管制規則第五條規定：(1)非都市土地使用分區劃定及使用地編
        定後由直轄市或縣（市）政府管制其使用，並由當地鄉（鎮、市、區）公所
        隨時檢查，其有違反土地使用管制者，「應」即報請直轄市或縣（市）政府
        處理。(2)鄉（鎮、市、區）公所辦理前項檢查，應指定人員負責辦理。(3)直
        轄市或縣（市）政府處理第一項違反土地使用管制之案件，應成聯合取締小
        組定期查處...。(4).... 查上開管制規則第一項明定，有無違反土地使用管
        制，於第二項規定。除由當地公所，並由專責人員責辦理，並應成立聯合取
        締小組，其有如此慎重其事，無非當地鄉鎮公所，有專人負責辦理，有無違
        反土地使用管制者知之最詳，又唯恐查處人員一人循私枉法，該管縣市政府
        應成立聯合取締小組，慎重其事，今被告未依上開規定，任由一維持治安、
        打擊犯罪之警察人員參與其事，僅憑其對原告之調查筆錄，照片即認定原告
        違反區域計畫法應處罰鍰，其與警察人員邀功受賞無異。被告不察，竟也遂
        其舉發，訴願機關內政部為警察人員之直屬上級機關竟也官官相護，不加深
        究，引用警察法第九條第二款及第七款規定，發現違法，本於職權認定原告
        有違法情事開具處分書，其違法濫權，彰彰明甚，核與非都市土地使用管制
        規則第五條各款規定不符，並有管轄權不當之違法，此其一。
      2.按民法第七百六十五條規定，所有人於法令限制之範圍內，得自由使用、收
        益、處分其所有物，並排除他人之干涉，乃憲法規定保障人民財產權之具體
        表現，今原告於自有之農地上，僱工清除被人棄置之雜物，以利原有之使用
        ，竟遭警察人員不分清紅皂白「任意指摘違反區域計畫法變更地形地貌（警
        察機關含內政部所稱），讓原告負擔處罰之責，其認事用法顯已違法，非都
        市土地經劃定使用分區並編定使用地類別，應依其容許使用之項目使用。又
        內政部訂頒之非都市土地容許使用執行要點第四點規定「使用各種使用地，
        應符合附件一及本規則附表一所定許可使用細目，未涉及建築行為及變更地
        形地貌者，除法令另有規定外，得免辦許可使用手續。」，今原告於其自有
        農地上（編定類別為一般農業區農牧用地）僱工清除地上的雜物，恢復作原
        來的農牧使用，遍查區域計畫法及其相關子法，於未涉及建築行為及變更地
        形地貌者，上開容許使用要點，「得」免辦許可手續，今原告想恢復原來的
        使用（農業），不僱工清除如何做原來之使用，可想而知，上開執行要點所
        規定者，在在說明有涉及建築行為及改變地形地貌者，始應依該執行要點申
        請許可使用，否則，免辦上開手續，今原告於慘遭他人棄置雜物之自有農地
        上恢復做原來使用，竟遭不法機關之處罰，無異於處罰守法之農民，鼓勵違
        法使用，難道這是立法之旨？此認事用法，違法之處此其二，3.為此狀請撤
        銷原處分及訴願決定，判決如訴之聲明，以維權益。
    (二)被告部分：
      1.本案前經彰化縣警察局北斗分局北斗派出所於九十一年八月二十日查獲現況
        未經許可任意開挖土石，預回填土方從事改良土地之用，因現況使用情形，
        客觀上明白足以確認違反非都市土地使用管制之規定，被告遂不給予陳述意
        見之機會，直接依區域計畫法第二十一條規定，於九十一年九月四日以府地
        用字第09101637260號處分書處土地所有權人（即原告）六萬元罰鍰，並限
        於九十一年十月三十日前恢復原狀在案，惟原告陳訴違反土地使用管制使用
        者，依非都市土地使用管制規則第五條規定，查報機關應為當地鄉（鎮、市
        、區）公所，本案移送單位為彰化縣警察局北斗分局，與上開規則之規定不
        符。且其僱工清除雜草、高莖樹木，乃屬正當合法權利，係為農地上之改良
        行為。又因其非居住於當地，疏於注意，致遭他人任意傾倒廢棄物，故僱工
        清除，遭警察人員誤認事實，以為擅自開挖土石為由，聲請撤銷被告上開處
        分書所為之處分，遂提起訴願，案經內政部九十一年十二月十日台內訴字第
        0910008164號函附之訴願決定書：「訴願駁回」。
      2.按「區域計畫法」第二十一條：「違反第十五條第一項之管制使用土地者，
        由該管直轄市、縣（市）政府處新臺幣六萬元以上三十萬元以下罰鍰，並得
        限期令其變更使用、停止使用或拆除其地上物恢復原狀。」、「非都市土地
        使用管制規則」第四條：「非都市土地之使用，除國家公園區內土地，由國
        家公園主管機關依法管制外，按其編定使用地類別，依本規則規定管制之。
        」及第五條第一項：「非都市土地使用分區劃定及使用地編定後，由直轄市
        或縣（市）政府管制其使用。」、「非都市土地容許使用執行要點」第四點
        ：「使用各種使用地，應符合附件一及本規則附表一所定許可使用細目，未
        涉及建築行為及變更地形地貌者，除法令另有規定外，得免辦理許可使用手
        續。」
      3.內政部九十年二月十九日台九十內營字第九０八二五四六號函說明三：「關
        於區域計畫法第二十一條及第二十二條處罰對象未明確規定乙節：按該法第
        二十一條及第二十二條，雖對違反管制使用土地未明文規定執行對象，惟從
        第二十一條第二項後段觀之，其執行之對象，應係指土地所有權人、地上物
        所有人、使用人或管理人等；而司法院大法官釋字第二七五號已明示：『人
        民違反法律上之義務而應受行政罰之行為，法律無特別規定時，雖不以出於
        故意為必要，仍須以過失為其責任條件。但應受行政罰之行為，僅須違反禁
        止規定或作為義務，而不以發生損害或危險為其要件者，推定為有過失，於
        行為人不能舉證證明自己無過失時，即應受罰』... 故對土地所有權人（含
        各共有人）、地上物所有人、使用人或管理人等對象（無論有無授意或知情
        ），其處罰仍應視該等對象是否均有故意或過失而定，如經確認其有故意或
        過失者，則可據以個別處罰之。」及該部八十八年一月八日台（八八）內地
        字第八七一三一０五號函說明二：「... 如經查明行為當時之非都市土地使
        用管制有關規定應辦理容許使用者，... 『使用人未依規定申請，雖為程序
        違規，似仍屬違反非都市土地使用編定管制，縣市政府得依『區域計畫法』
        第二十一條、第二十二條規定處理』...。」。
      4.綜上法令規章，依「非都市土地使用管制規則」第五條第一項規定，非都市
        土地使用分區經劃定及使用地編定後，即由直轄市或縣（市）政府管制其使
        用，亦即一經查獲土地違規使用者，無論報章雜誌報載或民眾檢舉或政府機
        關單位查報等，直轄市或縣（市）政府應依目前相關法令規章處理。
      5.查本案土地未向目的事業主管機關申請核准，即先行開挖土石形成巨大漥地
        ，故被告依據彰化縣警察局北斗分局北斗派出所九十一年八月二十日查獲資
        料，以及上開法令及內政部函釋規定，於九十一年九月四日以府地用字第
        09101637260號處分書處土地所有權人（即原告）新臺幣六萬元罰鍰，並限
        於九十一年十月三十日前恢復原狀，於法並無不當，原告提起行政訴訟，顯
        無理由，請予以駁回。
    理  由
一、按「區域計畫公告實施後，... 非都市土地，應由有關直轄市或縣（市）政府，
    按照非都市土地分區使用計畫，製定非都市土地使用分區圖，並編定各種使用地
    ，報經上級主管機關核備後，實施管制。...。」、「違反第十五條第一項之管
    制使用土地者，由該管直轄市、縣（市）政府處新臺幣六萬元以上三十萬元以下
    罰鍰，並得限期令其變更使用、停止使用或拆除其地上物恢復原狀。」區域計畫
    法第十五條第一項、第二十一條第一項分別定有明文，又「非都市土地使用分區
    劃定及使用地編定後，由直轄市或縣（市）政府管制其使用，並由當地鄉（鎮、
    市、區）公所隨時檢查，其有違反土地使用管制者，應即報請直轄市或縣（市）
    政府處理。」、「非都市土地經劃定使用分區並編定使用地類別，應依其容許使
    用之項目使用。....。」非都市土地使用管制規則第五條第一項、第六條第一項
    亦有規定，另內政部九十年五月二十八日台內中地字第九○八二八一八號令訂頒
    之非都市土地容許使用執行要點第四點規定「使用各種使用地，應符合附件一及
    本規則附表一所定許可使用細目，未涉及建築行為及變更地形地貌者，除法令另
    有規定外，得免辦理許可使用手續。」，而「區域計畫法第二十一條規定... 雖
    對違反管制使用土地未明文規定執行對象，惟從第二十一條第二項後段觀之其執
    行之對象應係指土地所有權人、地上物所有人、使用人或管理人等﹔惟如其他相
    關法規，諸如都市計畫法、水土保持法等，對於土地違反管制使用之行為人有明
    文規定者，亦得援引該等法規予以處理。」，亦經內政部九十年二月七日台內營
    字第九○八二三○五號函釋有案，上開函釋為主管機關就其執掌公務所為職務上
    解釋，既與上揭區域計畫法、非都市土地使用管制規則及非都市土地容許使用執
    行要點不相抵觸，自可採用。
二、本件原告所有坐落彰化縣北斗鎮○○○段一一○之三九五地號一般農業區農牧用
    地土地，於九十一年八月二十日經彰化縣警察局北斗分局查獲於系爭土地上違法
    開挖土石，原告於偵訊（調查）筆錄自承其僱工挖掘砂土，以便改良土質，未向
    主管機關申請變更使用，此有九十一年八月二十日偵訊調查筆錄附原處分卷及照
    片影本兩張、土地所有權狀影本一紙附訴願卷可稽，被告乃據以認定原告違反區
    域計畫法第十五條第一項非都市土地使用管制規定，遂依同法第二十一條第一項
    規定，以九十一年九月四日府地用字第○九一○一六三七二六○號違反區域計畫
    法案件處分書裁處原告六萬元罰鍰，並限於九十一年十月三十日前恢復原狀，揆
    諸首揭規定及函釋，原處分並無違誤。
三、原告雖起訴主張案件移送單位為彰化縣警察局北斗分局，與非都市土地使用管規
    則第五條規定不符，並有管轄權不當之違法云云，然按警察法第九條第三款及第
    七款規定，警察依法執行有關協助偵查犯罪及警察業務之保安、正俗、交通、衛
    生、消防、救災、營業、建築、市容整理、戶口查察、外事處理等事項，警察如
    有發現違法事實時，自得主動協助偵查，且本件原處分係由被告依據彰化縣警察
    局北斗分局所附之原告九十一年八月二十日偵訊調查筆錄、照片及土地所有權狀
    影本等證據，本於職權認定原告具有違反區域計畫法之情事，應無管轄權不當之
    情形。另原告主張其整地係為土地改良行為云云，按土地所有權人從事改良土地
    行為，應依平均地權條例施行細則第十二條規定申請驗證登記，原告對於其未辦
    理變更使用手續並不否認，而原告於九十一年八月二十日經查獲違法變更地形地
    貌之事實明確，有上開照片可參，原告於警訊時亦自承挖掘之土地面積約一、二
    分地，平均深度為二公尺，核與挖取土石是為回填以改良土地整地便利農耕情形
    不合，原告上開主張並非可採。
四、綜上所述，原告之主張均非可採，原處分並無違誤，訴願決定予以維持，亦無不
    合，原告起訴請求撤銷原處分及訴願決定，為無理由，應予駁回。
據上論結，本件原告之訴為無理由，依行政訴訟法第一百九十五條第一項後段、第九
十八條第三項前段，判決如主文。
中    華    民    國    九十二      年      七        月      二十二    日
                 臺 中 高 等 行 政 法 院   第 三 庭
                                審 判 長 法      官  王  茂  修
                                         法      官  許  武  峰
                                         法      官  莊  金  昌
右正本證明與原本無異。
如不服本判決，應於判決送達後二十日內向本院提出上訴書狀，其未表明上訴理由者
，應於提起上訴後二十日內向本院提出上訴理由書（須依對造人數附具繕本）；如於
本判決宣示或公告後送達前提起上訴者，應於判決送達後二十日內補提上訴理由書（
須附繕本）。未表明上訴理由者，逕以裁定駁回。
提起上訴應預繳送達用雙掛號郵票三九○元（三十四元及五元郵票各十份)。
中    華    民    國    九十二      年      七        月      二十二    日
                                         法院書記官  林  宜  萱


司法院資訊處製作；財團法人民間司法改革基金會備份。
